【裁判字號】    90,重上更(一),7
【裁判日期】    901113
【裁判案由】    清償債務
【裁判全文】
臺灣高等法院臺中分院民事判決      九十年度重上更(一)字第七號
  上    訴    人  首德貿易有限公司
  訴 訟 代 理 人  陳惠伶律師
  共同複代 理 人  林雅慧
  法 定 代 理 人  黃琮周
  訴 訟 代 理 人  曾慶崇律師
右當事人間清償債務事件，上訴人對於中華民國八十七年十月二日臺灣台中地方法院
第一審判決（八十六年度重訴字第六六○號），提起上訴，經判決後，由最高法院發
回更審，本院判決如左：
      主      文
原判決所命上訴人連帶給付超過「上訴人應連帶給付被上訴人美金貳拾萬仟佰
壹拾捌元陸角，及如附表所載利息及違約金，並均按給付時被上訴人牌告賣出匯率折
算新台幣給付之」部分廢棄。
其餘上訴駁回。
第二審及發回前第三審訴訟費用均由上訴人連帶負擔。
      事實及理由
壹、程序方面：
一、本件原共同上訴人陳莊梅業於民國（下同）八十九年七月十二日死亡，其繼承人
    計有本件上訴人甲○○、丁○○及乙○○、丙○○等四人，此有其繼承系統表及
    戶籍謄本各乙件在卷可稽，茲據上開繼承人聲明承受訴訟，核與法律規定相合，
    應予准許。
二、被上訴人之法定代理人已於九十年八月十七日變更為黃琮周，茲據其具狀聲明承
    受訴訟，亦與法律規定相符，應予准許。
三、按訴之變更，非經他造同意，不得為之，但第二百五十五條第一項第二款至第六
    款之情形，不在此限；又不變更訴訟標的，而補充或更正事實上或法律上之陳述
    ，非訴之變更或追加，民事訴訟法第四百四十六條第一項、第四百六十三條及第
    二百五十六條分別定有明文。本件被上訴人於原審起訴乃以物資融資契約衍生之
    協議償還申請書及連帶保證契約之法律關係作為本件訴訟標的（見原審卷第五頁
    、第十九之一頁），繼於本院主張以物資融資契約、契據條款變更契約及連帶保
    證契約之關係請求上訴人等給付系爭款項，業據被上訴人提出上揭二件契約在卷
    可稽（參見本院上訴卷第三二頁反面及原審卷第四十頁反面），查上揭契據條款
    變更契約第三條載有：「本契約為原契據之一部分，其效力與原契據同。
    」甚明。是被上訴人於本院之變更主張，乃不變更訴訟標的，而補充或更正事實
    上或法律上之陳述，無須得上訴人等之同意即得任意為之。依前開說明，上訴人
    等雖不同意被上訴人變更為上開主張，被上訴人仍得為之。
貳、實體方面：
一、被上訴人主張：上訴人首德貿易有限公司（下稱首德公司）於八十三年九月八日
    邀同上訴人丁○○、甲○○及上訴人甲○○、丁○○、乙○○、丙○○之被繼承
    人陳莊梅為連帶保證人，與被上訴人簽訂存續期間自八十三年九月八日至八十四
    年九月八日止，授信額度為美金五十萬元之委任開發遠期信用狀契約、進口物資
    融資契約，約定首德公司現在及將來在被上訴人銀行辦理循環開發遠期信用狀方
    式進口，向國外採購物資，首德公司對於被上訴人依信用狀所為之墊款，以被上
    訴人通知之到期日為每筆債務之清償日，如遲延清償時，應自遲延日起按被上訴
    人銀行新台幣放款最高利率計息，並另按中央銀行核定放款逾期違約金標準計付
    違約金。嗣首德公司於八十四年四月一日、五月五日先後提出開發信用狀申請書
    向被上訴人申請，被上訴人依約分別墊付美金六萬元、二十三萬二千五百元，該
    公司於八十四年五月二十四日向被上訴人贖回單據，簽章確認。詎墊款到期後，
    該公司以景氣影響，無法償還為由，向被上訴人請求延展一百八十天，為被上訴
    人所接受，並促請該公司屆期全數清償。清償期屆至，該公司復以上開理由，申
    請分期攤還方式清償，亦為被上訴人所同意，然首德公司按月償還三期後，又無
    力繳納，依約即喪失期限利益等情。求為命上訴人連帶給付被上訴人美金二十三
    萬三千三百一十八元六角，及第一審判決附表所示之利息、違約金。上開金額，
    並均按給付時被上訴人銀行外匯牌告匯率拆付新台幣之判決。
二、上訴人則以：國際商會於西元一九九三年修訂之「信用狀統一慣例」（下稱統一
    慣例）第三條、第十五絛、第十六條等規定，被上訴人就單據表面所示之內容，
    是否與信用狀之條款相符合，負有實質審查之義務，即明示開狀銀行在收到單據
    時，應實質審查單據表面所示與信用狀之條款是否相符，不符時應拒絕單據而不
    付款。訴外人許龍宗、王瑞彩夫婦以「假進口真結匯」之詐欺行為，所提出之貨
    物單據、發票、包裝單、受益人證明書等單據依表面所示，與信用狀條款不符，
    且上開單據簽發之日期早於開狀日期，顯構成瑕疵，被上訴人依西元一九九三年
    國際商會修訂信用狀統一慣例規定，負有實質審查之義務，竟疏於審查，率予付
    款，上訴人自無付款之義務。首德公司雖與被上訴人簽立契約據條款變更契約書
    ，但該契約係在知悉上情之前所簽立，上訴人既無付款之義務，自不因延期清償
    之協議而受影響，且不知上情，而誤簽上開變更契約書，爰依民法八十九條之規
    定，以錯誤為由，撤銷前開變更契約書所為之意思表示。被上訴人之請求，即屬
    無據等語，資為抗辯。
三、原審法院斟酌兩造之主張及攻擊防禦方法之結果，認被上訴人之訴為有理由，而
    為被上訴人勝訴之判決，上訴人不服提起上訴，聲明求為判決：(一)原判決廢棄；
    (二)被上訴人在第一審之訴駁回；(三)更審前各審及更審訴訟費用由被上訴人負擔，
    被上訴人則答辯聲明：求為判決駁回其上訴。
四、本件被上訴人主張上訴人首德公司，於右揭期日邀同連帶保證人即上訴人丁○○
    、甲○○、陳莊梅與其簽訂委任開發遠期信用狀契約、進口物資融資契約、信用
    狀結匯及及墊款承認書，約定對於首德公司現在及將來在被上訴人銀行辦理遠期
    信用狀方式進口，向國外採購物資以美金五十萬元為限額，「期間訂自民國八十
    三年九月八日起，至八十四年九月八日止」循環開發遠期信用狀，並以被上訴人
    通知之到期日為每筆債務之清償日期，首德公司遲延清償時，應自遲延日起就被
    上訴人墊付之金額，按被上訴人銀行新臺幣放款最高利率支付利息，並另按中央
    銀行規定放款逾期違約金標準計付違約金，且均承認每筆開發信用狀申請書所列
    金額與其所發生之利息、一切費用，為被上訴人代首德公司向國外保證付款或墊
    款之金額，並同意以開發信用狀申請書、遠期信用狀項下匯票等有關文件為憑證
    。上訴人首德公司根據上開契約，分別於八十四年四月一日及五月五日向被上訴
    人先後提出二紙開發信用狀申請書，被上訴人亦遵照上開契約所訂，分別墊付美
    金六萬元、二十三萬二千五百元。惟前項開狀墊款到期後，經催討上訴人首德公
    司償還時，首德公司卻表示景氣影響，無法依原約定期限償還，並簽立授信條件
    變更申請書、請求延長還款期日為一百八十天，此請求為被上訴人接受，並促首
    德公司屆期應全數清償。詎屆期首德公司復以上開原因為由，再度申請分期攤還
    方式協議，亦為被上訴人所同意等事實，業據其提出委任開發遠期信用狀契約、
    物資融資契約書、信用狀結匯及及墊款承認書、授信條件變更申請書、協議償還
    申請書、切結書、契據條款變更契約書、兩紙信用狀、收發電文、中國國商業銀
    行洛杉磯分行致臺灣中小企業銀行函、包裝單、商業發票及貨物收據等影本為證
    ，被上訴人復對上揭書據之真正不執爭，並經本院詳核屬實。從而，被上訴人上
    開主張之事實，應信為真實。
五、上訴人辯稱：本件信用狀上所要求之單據為：(一)商業發票六份標明本信用狀號碼
    及輸入許可證號碼。(二)全套海運提單以被上訴人為抬頭人，以上訴人首德貿易有
    限公司為被通知人，註明運費待付／已付，並標明本信用狀號碼。(三)包裝單三份
    。(四)受益人證明書，證明各單據副本已由受益人直接以航郵寄交本信用狀申請人
    。且上訴人首德公司於八十四年五月五日交由被上訴人之切結書已載明信用狀下
    應加註為「運送承攬人貨物收據」，然查：本件卷內並無海運提單，亦無承攬運
    送人所簽發之運送單據，僅有「CARGO  RECEIPT」貨物收據（下稱該單據），又
    本件卷內之商業發票，其上無信用狀號碼，亦無輸入許可證，均為被上訴人所是
    認。且本件兩紙信用狀之日期依序是八十四年四月一日、同年五月五日，而送達
    之單據中商業發票之日期依序是八十四年三月十日、同年四月十八日，包裝單、
    受益人證明書上之日期依序是八十四年三月二十七日、八十四年五月一日，前開
    單據上之日期均在信用狀開立之前，且上開包裝單、受益人證明書上竟有信用狀
    號碼（按當時信用狀根本尚未開立，不可能會有信用狀號碼）。再者，上訴人首
    德公司向被上訴人申請開發信用狀所提出之申請書二紙，第一紙載明申請日期：
    年４月○日、信用狀碼：AUUC2\550722\490 <44C>：（貨物）最後裝船日：AP
    R.10.1995 <48>：單據應於裝船後○日內辦理押匯（單據提示期限，如未註明視
    同授權本行填註）。被上訴人就上開申請書收發電文（英文本）第條亦載明：
    「單據應於貨物裝船後七日內辦理押匯」；第二紙載明申請日期：年５月５日
    、信用狀號碼AUUC2\550995\490 <44C>：（貨物）最後裝船日：MAY.20.1995 <4
    8>：單據應於裝船後○日內辦理押匯（單據提示期限，如未註明視同授權本行填
    註）。被上訴人就上開申請書收發電文（英文本）第條亦載明：「單據應於貨
    物裝船後十一日內辦理押匯」等語（見一審卷一六、一三、八六【原審誤編為七
    六頁】、八三頁），則上訴人向被上訴人申請開發信用狀時，乃已分別指定貨物
    最遲裝船日期為八十四年四月十日、同年五月二十日及貨物裝船後七日、十一日
    內辦理押匯。從而進口貨物之裝船日期、貨物是否確實裝船，與信用狀交易之單
    據有無瑕疵有關。被上訴人審查本件以信用狀押匯之系爭運送單據、商業發票、
    包裝單等單據均未載明進口貨物之裝運船名、航次、裝載日期等項，與上開信用
    狀之條款顯不相符。又上訴人首德公司並未贖回單據，因此不知該單據有瑕疵，
    上訴人首德公司係於贖回單據前已變更印鑑，被上訴人亦直承係許龍宗取走單據
    ，益證上訴人首德公司並未取走單據等語。被上訴人對於系爭貨物收據（CARGO
    RECEIPT ）並非信用狀統一慣例所稱之「運送單據」及上開商業發票，包裝單上
    未載明進口貨物之裝遲船名、航次、裝載日期，暨前開單據之日期均早於信用狀
    之前等情並不爭執，其餘則予否認。則本件之爭執要旨，厥在於：(一)被上訴人所
    應審查之「運送承攬人貨物收據」，究何所指？是否應為信用狀統一慣例第三十
    條規定之運送承攬人簽發之運送單據？(二)系爭商業發票應否記載信用狀號碼及輸
    入許可證號碼？(三)系爭貨物單據、商業發票、包裝單等單據應否載明進口貨物之
    裝運船名、航次、裝載日期等項？(四)上開單據日期有在開發信用狀之前者，且均
    無上開記載，是否屬於有瑕疵之單據？被上訴人應否為實質之審查，並拒絕付款
    ？(五)上訴人有無贖回單據？其是否不知上開單據之「瑕疵」，因錯誤而簽立上開
    變更契約書，得否以錯誤為由撤銷其意思表示等數端。
六、按統一慣例第十三條（ａ）項固規定：「銀行須以相當之注意審查信用狀規定之
    一切單據，藉以確定該等單據就表面所示與信用狀之條款是否相符。．．．。各
    單據表面顯示彼此抵觸者，認為表面所示與信用狀之條款不符。」；第十四條（
    ｂ）項，其規定：「收到單據時，開狀銀行及／或保兌銀行（如有者）、或代理
    之指定銀行，須僅以單據為本，決定就其表面所示與信用狀條款是否相符。如單
    據表面所示與信用狀條款不符時，該等銀行得拒絕接受單據。」等語，且信用狀
    之申請人與開狀銀行間所訂立之委任開發遠期信用狀契約屬委任之法律關係，而
    依民法第五百三十五條規定，受任人處理委任事務，自應依委任人之指示。準此
    ，開狀銀行固必須在單據完全符合信用狀條款之情形才能付款。惟按信用狀統一
    慣例要只國際商會（I.C.C.）本於眾多國際商務習慣所編定之「契約引置範本」
    而已，故一九九三年版之信用狀統一慣例第一條開宗明義即稱：在信用狀上沒有
    規定或規定不明確時，始可適用統一慣例，即謂：信用狀所載之規定，乃優先於
    統一慣例（見余森林著信用狀統一慣例解說，大中國圖書公司出版，第一頁），
    且依統一慣例第十三條（ａ）項之規定，銀行所應審查者，亦僅限於「信用狀規
    定之一切單據」而已，並非所有信用狀統一慣例內所列之一切單據及各該單據一
    般所應具備之內容概在應予一一審查之列。而本件上訴人首德公司與被上訴人於
    八十三年九月八日所簽訂之「進口物資融資契約書」第十九條已定明：「立約人
    及連帶保證人除應遵守本契約所訂各條款外，並願遵守另立之授信約定書與現行
    國際商會所預訂之『信用狀統一慣例與實務』及『貿易條件解釋之國際規則』中
    所訂各項條款暨主管機關所頒訂有關之外匯貿易管理條例或其他相關規定。」，
    又開發信用狀申請書之背面第一條並記載「．．．。又貴行有刪改本申請書內之
    任何部分，俾與輸入許可證所載者相符之權，此外申請人應遵守國際商會于一九
    八三年修訂信用狀統一慣例（發行物編號４○○）之規定」等語，即均已明白指
    出信用狀統一慣例之規定僅屬於上訴人首德公司與被上訴人間所簽信用狀規定之
    補充規定而已，是分析其間關於開發信用狀及審查付款單據所生之權利義務關係
    ，自以該信用狀規定為主，信用狀統一慣例之相關規定則僅處於輔助之補充地位
    而已。據此，茲一一闡釋系爭「貨物收據」、「商業發票」、「包裝單」及「受
    益人證明書」是否屬瑕疵之單據，被上訴人於付款前之審查，是否已盡善良管理
    令注意義務：
  (一)關於系爭貨物收據（CARGO  RECEIPT）及包裝單部分，查卷附上訴人首德公司向
    被上訴人申請開發信用狀所提出之申請書二紙，第一紙因載明申請日期：八十四
    年四月○日、信用狀號碼：AUUC2\550722\490，<44C>：(貨物）最後裝船日：AP
    R.10.1995，<48> ：單據應於裝船後○日內辦理押匯（單據提示期限，如未註明
    複同授權本行填註）。被上訴人就上開申請書收發電文（英文本）第四十八條亦
    載明：「單據應於貨物裝船後七日內辦理押匯」；第二紙載明申請日期：八十五
    年五月五日、信用狀號碼AUUC2\550995\490，<44C>：(貨物）最後裝船日：MAY.
    20.1995，<48>： 單據應於裝船後○日內辦理押匯（單據提示期限，如未註明視
    同授權本行填註）。被上訴人就上開申請書收發電文（英文本）第四十八條亦載
    明：「單據應於貨物裝船後十一日內辦埋押匯」等語（見一審卷一六、一三、八
    六【原審誤編為七六頁】、八三頁），則上訴人向被上訴人申請開發信用狀時，
    固似已分別指定貨物最遲裝船日期為八十四年四月十日、同年五月二十日及貨物
    裝船後七日、十一日內辦理押匯。惟上開信用狀上「四七Ａ、Ｂ」另訂有附加條
    款，明定：CARGO RECEIPT ISSUED BY QUINCK ENTERRISE CO. LTDINSTEAD  OF
    B/L IS ACCEPTABLE ALSO SHOWING SHIPMENT FROM LOS ANGELESTO TAIWAN ARRA
    NGED BY APPLICANT」等旨，其中INSTEAD OF具有取代之意思，即提示由QUINCK
    ENTERRISE CO. LTD開立之貨物收據（CARGO  RECEIPT）載明由信用狀申請人安
    排貨運由洛杉磯運至台灣，即可取代載貨證券。又經簽署之包裝單三份，其附加
    條件亦載明：貨櫃裝運：．．．由QUINCK ENTERRISE CO. LTD開立貨物收據取代
    載貨證券是可接受，同時該貨物收據顯示係由信用狀申請人安排貨物由洛杉磯運
    至台灣。另由上訴人首德公司於八十四年五月五日出具由被上訴人收執之「切結
    書」亦指明：運送承攬人貨物收據（FORWARDER CARGO RECEIPT)可接受（見一審
    卷第一六○頁）。茲按，貨運承攬商「收據」（RECEIPT）或「證明書」， 國際
    商會均認其僅係「收據」而非「運送單據」，故無法適用於信用狀統一慣例中之
    運送條款。如信用狀及開狀銀行有意允許此類文件，則必須在信用狀本身明白表
    示，此有被上訴人所提出財團法人金融人員研究訓練中心編著之「信用狀統一慣
    例註釋」在案可稽（被上證七，見本院更(一)卷第一○七頁），足見「貨物收據」
    性質上與「運送單據」並不相同。若開發信用狀之當事人業已於信用狀約明開狀
    銀行得收受「貨物收據」，則開狀銀行即無須再依信用狀統一慣例中之運送條款
    審核該貨物收據之內容，自屬當然之理。本案上訴人於開發信用狀申請書第四十
    七Ａ、Ｂ上既已表明「由QUINCK ENTERRISE CO. LTD所開立之『貨物收據』（CA
    -RGO RECEIPT），載明由信用狀申請人安排貨運由洛杉機運至台灣，即可取代載
    貨證券，此一「貨物收據」性質上並非運送單據，自無信用狀統一慣例有關運送
    條款之規定。從而上訴人援引上揭慣例第三十條之規定質疑該「貨物收據」上並
    未有運送人或複合運送人之承攬運送人名稱之記載，亦未經該承攬運送人以運送
    或複合運送人身分簽署或以其他方式確認，為有瑕疵之單據云云，即屬無據。又
    本件經簽署之包裝單既亦有上開附加條款，即關於貨櫃裝運，由QUINCK ENTERRI
    -SE  CO. LTD開立貨物收據取代載貨證券是可接受。此外，本件信用狀對於包裝
    單之內容並無特殊或具體之規定，則依上開附加條款之約定，即已由「貨物收據
    」取代，則殊無與「載貨證券」應為載明裝運船名、船次、裝載日期等項之相同
    情形，職是系爭開發信用狀申請書上雖曾載明「單據應於裝船後日內辦理押匯」
    （單據提示期限，如未註明視同授權本行填註）等文句，惟此最多僅表明系爭貨
    物應於何時裝船、何時押匯，與有關進口貨物之裝運船名、船次、裝載日期等項
    ，是否須載明於系爭單據，核屬二事。系爭開發信用狀申請書四八條部分既未要
    求上訴人於收受單據時須檢視該單據上是否載明進口貨物之裝運船名、航次、裝
    載日期等，於實務上被上訴人亦無審究上述各項之權利與義務（換言之，此等情
    形被上訴人並無拒絕付款之權利），此由信用狀統一慣例第三十七條四項僅規定
    商業發票須記載就其表面所示由信用狀表名之受益人所簽發，並以開發申請人為
    抬頭，且不須簽署等情觀之，乃甚明瞭。
  (二)依系爭開發信用狀申請書第46Ａ、Ｂ條第一項所載，其既僅要求商業發票上須標
    明信用狀號碼及輸入許可證號碼，信用狀統一慣例亦未要求被上訴人須審酌發票
    上是否載明裝船時間，上訴人自無再於商業發票上審酌其是否載明裝船時間之必
    要。抑且，系爭信用狀固要求提示商業發票載明信用狀號碼全套清潔已裝船海運
    載貨證券，惟其第47Ａ、Ｂ既特別附註：「由QUINCK ENTERRISE CO. LTD所開立
    之貨物收據（CARGO  RECEIPT），載明由信用狀申請人安排貨運由洛杉機運至台
    灣，即可取代載貨證券。足見上訴人已明示只要出口商提出載明信用狀號碼之「
    商業發票」及貨物已送交運送人之「貨物收據」，被上訴人即可付款。至於該貨
    物何時裝船、裝於何船、航次為何等項，則非所問，蓋上開四七Ａ、Ｂ之特例條
    款，為特殊例外之約定，已具排除之效力。否則如解為仍應審究何時裝船，豈不
    使該特別約定為具文，而剝奪被上訴人依信用狀特約條款所具之權利，殊非解釋
    契約之正確要領，顯無可取。
  (三)有關商業發票是否未標明信用狀號碼及輸入許可證號碼乙節：系爭商業發票（IN
    -VOICE）上確實已標明信用狀號碼，此有該發票之影本附卷可憑（被上證三）。
    上訴人所指摘未記載信用狀號碼之「發票」（PROFORMA INVOICE）者，並非商業
    發票，而係報價單或估價單，此揆之上述卷附之單據甚明。又系爭貨品之商品分
    類號列00000000000，係屬免簽證商品，根本無輸入許可證號碼，商
    業發票上即無從為相關記載，此並為上訴人所不爭執。申言之，系爭商業發票自
    無任何瑕疵可言。
  (四)有關部分單據上之日期均在信用狀開立之前，何以該等單據上竟有信用狀號碼乙
    節：
    查現今國際貿易實務上，為爭取商機，已有交易基礎之買賣雙方當事人，每經由
    快速之電訊洽妥交易後，買方便向銀行申請開發信用狀，賣方則發貨製單，賣方
    一旦收到信用狀即可憑備妥之單據押匯，而買方亦可於最短時間內取得貨物供銷
    。故對高度競爭之貿易市場而言，信用狀統一慣列第二十二條明釋「單據之簽發
    日期得早於信用狀之開發日期」，乃為順應實際需要，有其積極、正面之意義。
    倘當事人不願接受此種期前單據，應於信用狀中明文規定，以利遵循。此有被上
    訴人所提出財團法人金融人員研究訓練中心所編著之「信用狀統一慣例註釋」在
    卷可考（被上證四）。茲查：本件系爭開信用狀申請書之約定條款既於第一條約
    明：「．．．申請人應遵守國際商會于一九九三年修訂信用狀統一慣例（發行物
    編號五○○）之規定。」則前述信用狀統一慣例第二十二條之規定即應適用於本
    案。申言之，系爭單據之簽發雖均在信用狀開立之前，惟其上之信用狀號碼於事
    後補填，乃合於國際商務為爭取時效所沿用之慣例，自為所許，上訴人質疑「當
    時信用狀根本未開立，不可能有信用狀號碼」云云，固有所本，惟尚難據此認定
    一般人自此觀之即可判定該單據係出於偽造，而命被上訴人必負疏於審查之責。
  (五)關於系爭單據是否與系爭信用狀規定相符，是否屬於有瑕疵之單據，被上訴人予
    以授受付款，其審查是否違反統一慣例所示之實質審查等部分；經本院檢具上開
    「開發信用狀申請書」、「切結書」電文二件、中國國際商業銀行洛杉磯分行函
    件、票乙張及相關發票、包裝單、貨物收據等證物，囑託國際商會中華民國總
    會為鑑定之結果，該商會亦認：依上揭信用狀附加條件所敘：CARGO RECEIPT IS
    -SUED BY QUINCK ENTERRISE CO. LTD INSTEAD OF B/L IS ACCEPTABLE ALSO SH
    -OWING SHIPMENT FROM LOS ANGELES TO TAIWAN ARRANGED BY APPLICANT」，其
    中INSTEAD OF具有取代之意思，即提示由QUINCK ENTERRISE CO. LTD開立之貨物
    收據（CARGO  RECEIPT）載明由信用狀申請人安排貨運由洛杉磯運至台灣，即可
    取代載貨證券。由本件貨物收據之簽發人QUINCK ENTERRISE CO. LTD，其究竟是
    否承攬運送人或運送人，無法由該貨物收據表面推知，惟該貨物收據並非運送單
    據顯而易見，自無適用統一慣例第二十三條至第二十九條有關運送單據之規定。
    又系爭貨物收據由QUINCK ENTERRISE CO. LTD所簽發，並載明 SHIPMENT  FROM
    LOS ANGELES TO TAIWAN ARRANGED BY APPLICANT ，符合上揭信用狀附加條件之
    規定，與該信用狀其他單據並不抵觸，實難謂該單據有何瑕疵，又本件信用狀對
    於應提示商業發票之內容，並未規定需載明進口貨物之裝運船名、航次、裝載日
    期等，依統一慣例第三十七條各規定，系爭商業發票未載明進口貨物之裝運船名
    、航次、裝載日期等項，並不構成瑕疵。該發票雖未依信用狀４５Ａ款規定記載
    信用狀號碼，惟實務上信用狀內規定押匯單據載明信用狀號碼，係便於開狀銀行
    整理所收到押匯單據而設。單據載明信用狀號碼與否，對開狀申請人利益並無任
    何不利影響。從而，開狀銀行若不認為未載明信用狀號碼之押匯單據，造成其整
    理單據不便，以該單據表面所示與信用狀條款相符，且與所提示其他規定單據內
    容不抵觸，而予接受，則依統一慣例第十四條（ｂ）項之規定及精神，實務上向
    來尊重開狀銀行之決定。又本件信用狀對於包裝單之內容並無特殊或具體之規定
    ，該包裝單雖未載明裝運船名、航次、裝載日期等項，但其所載內容與所提示之
    其他規定單據不抵觸，自無瑕疵可言。其次，除信用狀另有規定外，銀行將接受
    載有簽發日期早於信用狀開發日期之單據，但以該單據係於信用狀及本慣例所定
    期限內提示為限，統一慣例第二十二條定有明文。故上開單據係於信用狀及本慣
    例所定期限內提示，不因其送達日期早於開狀日期而構成單據瑕疵。以上各情，
    有國際商會中華民國總會中華民國八十八年二月二十六日第 88/HCTC/226號鑑定
    意見書乙件在卷可憑，益徵系爭之單據均符合本件信用狀條款，被上訴人予以接
    受付款，所為之審查，既未能發現其間有經偽造不實之情形，即難謂其係違反契
    約及上開慣例規定，而率命其應負其責。
  (六)參以：除系爭信用狀之交易外，上訴人早於民國八十三年十二月二十日即曾向被
    上訴人提出開發信用狀之申請。該次申請案，其開發信用狀申請書於四十七條Ａ
    、Ｂ亦附特別條款明定得以「貨物收據」代替載貨證券，且被上訴人僅依商業發
    票及貨物收據即通知上訴人前來贖單，上訴人於贖單後亦依約付款，完全未有任
    何異議，而該「貨物收據」上之記載形式、運送人之簽名亦與本件完全相仿，此
    有被上訴人所提出之該申請案之資料乙套可資參照（上證八，見本院更(一)卷第一
    ○八－一一四頁），而本件被上訴人於系爭信用狀之付款事宜完全依循兩造約定
    ，且與兩造過去之交易模式相符，則被上訴人所辯：上訴人於本案提起訴訟前之
    所以並未有任何異議，乃因其深知被上訴人於付款過程皆與兩造交易習慣相同，
    並無疏失，其所為種種抗辯均係臨訟杜撰暨縱認系爭貨物收據有信用狀統一慣例
    之適用，系爭信用狀交易既與過去兩造之交易模式相同，且貨物收據之記載亦無
    稍異，則此顯亦符合該慣例第三十條所稱「以其它方式確認」之情形等情，即屬
    有據，堪以採憑。
七、關於上訴人於本件有無贖回單據暨其與被上訴人簽立「契據條款變更契約」是否
    出於錯誤部分：
    被上訴人主張：上訴人已於八十四年四月十四日就美金二十二萬二千五百元部分
    ，另於五月二十四日就美金六萬之部分，先後向被上訴人贖回單據，並簽章確認
    而後分別於八十五年四月十八日、八十六年三月二十四日分別提出分期償還協議
    書（見一審卷第七四－七六頁）及與被上訴人簽立「契據條款變更契約書」（見
    一審卷第四○頁），此有被上訴人所提出之上開相關證據資料在卷可考。雖上訴
    人一再表示其未回贖單據，並提出其於八十四年四月二十五日已為變更印鑑之證
    明資為佐證。惟查上訴人於八十四年四月二十五日所變更之印鑑，乃供新台幣放
    款之用，與本件信用狀之業務無涉，此有被上訴人所提出之被上證一、二之變更
    印鑑資料影本二件可證。況無論其印鑑已否變更，但上開用以簽章確認贖回單據
    之印鑑，係由上訴人親自保管，亦未交由許龍宗使用乙節，為上訴人在本院所是
    認（見本院更(一)卷第一五○－一五一頁），則該贖回單據之用印，衡情自屬上訴
    人所親為。況上訴人自承：「我們是將二份信用狀借給許龍宗，同意他用信用狀
    額度，但許龍宗回贖單據時並沒有通知我們」等情（見本院更(一)卷第一五○－一
    五一頁），而被上訴人與上訴人首德公司簽立遠期信用契約、進口物資融資契約
    ，乃本於二人間之信賴關係，上訴人首德公司擅自私下出借額度予許龍宗，既未
    經被上訴人同意，且許龍宗亦以上訴人首德公司名義為之，其關係並不移轉予許
    龍宗，仍存在於被上訴人與首德公司之間，上訴人首德公司所為，即屬概括授與
    許龍宗代理權，自亦對之直接發生效力。而上訴人首德公司既於八十六年三月二
    十四日簽立「契據條款變更契約書」之前，已於八十五年五月八日、八十五年九
    月十一日由許龍宗出具「承諾書」，並由上訴人致函許龍宗，分別為承諾願負全
    責及指摘許龍宗背信詐欺之旨，上訴人並自訴許龍宗詐欺，經原審及本院判處其
    詐欺罪刑確定在案，有上開承諾書及刑事判決影本等在卷可稽，則上訴人首德公
    司於與被上訴人簽立「契據條款變更契約書」之時，自已明知許龍宗「假出口真
    結匯」之犯罪事實，則其就該單據之所謂瑕疵情形，有已知之甚稔，其因而本於
    息事寧人之情，與被上訴人為和解，簽立分期償還欠款條件之上開「契據條款變
    更契約書」，自無陷於錯誤之可言，其以錯誤為由，主張撤銷其意思表示，尚嫌
    無據，自不生撤銷之效力。
八、次查，系爭「契據條款變更契約書」第二條第一款明定本件償還之方式為「分期
    償還」，第二款則載明所欠金額為：(一)美金二十萬九千二百五十元及自八十四年
    四月五日起之利息；(二)美金二萬四千零六十八元六角及自八十五年三月五日起之
    利息；並約定均以繳息、還款當時之率折合計算為新台幣。其第三、四條並明
    載該變更契約書為原契據之一部分，其效力與原契據同，原契據之約定除與變更
    契約相抵觸之部分無效外，餘均繼續有效，立約人及連帶保證人願繼續遵守之旨
    ，且第二條第五款約定分期償還期間，立約人如有未依分期償還辦法條件履行時
    ，即喪失期限利益，全部視為到期，此有上開變更契約書乙件在卷可稽，而本件
    立約人即上訴人等僅依上開契據變更契約攤還三期之利息即未再依約履行乙節，
    業據被上訴人提出協議償還申請書之繳款明細乙紙附卷足憑（見本院上訴卷第一
    宗第三十七頁、第四十二頁），上訴人雖辯稱其乃依約繳納至八十六年六月份之
    第四期利息云云，惟為被上訴人所否認，其既未能舉證證明之，即無從採信。從
    而，被上訴人依上開「契據變更契約書」及原訂之物資融資契約、連帶保證契約
    之法律關係，主張上訴人等應連帶給付上開所欠之本金（以變更契約書第二條所
    示之美金計算）及如附表所載之利息及違約金，且該給付均按被上訴人銀行外
    牌告賣出率折算新台幣給付之請求，即無不合，應予准許。惟兩造之債務，依
    上開變更契約所示，已改依新台幣計付，被上訴人並依此而為請求，是上訴人已
    無從依民法第二百零二條之規定為選擇之餘地。
九、綜上，被上訴人之請求應予准許部分，原審為其勝訴之判決，依法尚無不合。惟
    上訴人已無上開選擇之權，已如前述，原判決猶於主文判定：「被告若以新台幣
    清償，則依償還時原告牌告賣出率折付新台幣」云云，超出部分，逾越被上訴
    人起訴請求之範圍，即有未洽，上訴人此部分之上訴，仍屬有理由，應由本院予
    以廢棄，其餘部分，原判決所採之理由，雖未盡相同，其結果則無二致，仍應予
    以維持，上訴意旨就此部分，仍執陳詞，指摘原判決不當，求予廢棄改判，為無
    理由，應予駁回。
十、兩造其餘主張及攻擊防禦方法，核與本件判決之結果，不生影響，爰不一一論述
    ，併此敘明。
、據上論結，本件上訴為一部有理由，一部無理由，依民事訴訟法第四百四十九條
    第一項、第二項、第四百五十條、第八十五條第二項、第七十九條但書，判決如
    主文。
中      華      民      國    九十      年     十一     月     十三     日
~B1民事第五庭審判長法  官  陳滿賢
~B2                法  官  鄭金龍
~B3                法  官  朱  樑
右為正本係照原本作成。
如對本判決上訴，須於收受判決送達後二十日內向本院提出上訴書狀，其未表明上訴
理由者，應於提出上訴後二十日內向本院提出上訴理由書（須按他造人數附具繕本）
，並繳納送達用雙掛號郵票拾份（每份參拾肆元）。
上訴時應提出委任律師或具有律師資格之人之委任狀；委任有律師資格者，另應附具
律師及格證書及釋明委任人與受任人有民事訴訟法第四百六十六條之一第一項但書或
第二項（詳附註）所定關係之釋明文書影本。
~B                書記官  陳秀真
中      華      民      國    九十      年     十一     月     十六     日
附註：
民事訴訟法第四百六十六條之一（第一項、第二項）
對於第二審判決上訴，上訴人應委任律師為訴訟代理人。但上訴人或其法定代理人具
有律師資格者，不在此限。
上訴人之配偶、三親等內之血親、二親等內之姻親，或上訴人為法人、中央或地方機
關時，其所屬專任人員具有律師資格並經法院認為適當者，亦得為第三審訴訟代理人
。
                                                                        Ｙ
~F0
~T40
 附    表
┌─────────────────────────────────────┐
│ 利  息  暨  違  約  金  計  算                                           │
├────────┬────┬────┬──────────────────┤
│債權金額（美金）│年息利率│起息日期│    違  約  金  起  迄  日  期      │
│                │        │        ├─────────┬────────┤
│                │        │        │六個月以內按上開利│六個月以內上開利│
│                │        │        │率加一成          │率加二成        │
├────────┼────┼────┼─────────┼────────┤
│二十萬九千二百  │百分之八│八十四年│八十四年八月六日起│八十五年二月六日│
│五十元          │點二五  │七月五日│                  │起至清償日止    │
├────────┼────┼────┼─────────┼────────┤
│二萬四千零六十  │百分之八│八十五年│八十五年七月六日起│八十六年一月六日│
│八元六角        │點二五  │六月五日│                  │起至清償日止    │
└────────┴────┴────┴─────────┴────────┘


司法院資訊處製作；財團法人民間司法改革基金會備份。
